臺灣高等法院民事判決　九十一年度上易字第八九六號
　　上　訴　人　中華民國瓜子花生堅果協會（原名中華民國瓜子協會）
　　法定代理人　郭耀鵬
　　上　訴　人　詠三企業有限公司
　　法定代理人　林宏儒
　　訴訟代理人　林宏儒
　　被　上訴人　潮明國際有限公司
　　法定代理人　高永生
右當事人間請求確認債權存在事件，上訴人對於中華民國九十一年七月十二日台灣新
竹地方法院九十一年度訴字第二一六號第一審判決提起上訴，本院判決如左：
    主    文
上訴駁回。
第二審訴訟費用由上訴人負擔。
    事實及理由
一、本件上訴人中華民國瓜子協會，於民國九十一年九月間更名為中華民國瓜子花生
    堅果協會，有內政部九十一年九月十九日台內社字第○九一○○三○二九八號函
    、全國性及區級人民團體立案證書影本二件在卷可憑（見本院卷四二—四三頁）
    ，合先敘明。
二、被上訴人起訴主張：被上訴人為保全對上訴人詠三企業有限公司（下稱詠三公司
    ）之貨款債權新台幣（以下同）四百五十萬元，向原審法院聲請假扣押，經該院
    九十年度裁全字第一八九四號裁定，命被上訴人以一百五十萬元供擔保後，得對
    詠三公司之財產於四百五十萬元之範圍內實施假扣押，被上訴人乃向原審法院民
    事執行處（下稱執行處）聲請扣押詠三公司對於上訴人中華民國瓜子花生堅果協
    會（下稱瓜子協會）之債權，經執行處囑託台灣台中地方法院於九十一年一月二
    十一日以九十一執全助冬字第一四號核發執行命令，禁止詠三公司收取對第三人
    即瓜子協會之基金四十萬元及保證金二百萬元之債權或為其他處分，瓜子協會亦
    不得對詠三公司清償在案，瓜子協會收受該執行命令後，於九十一年二月十五日
    聲明異議，主張四十萬元基金係作為輔導會員進行堅果類食品瓜子協會G.M.P標
    章認證之相關申請費用，由瓜子協會兌領並花費完畢，該筆基金已不存在；另二
    百萬元保證金部分，係保證票，作為詠三公司進口原料品質不符合標準或與會員
    交易產生糾紛時懲罰之用，惟目前詠三公司無違規之情事，尚無債權發生，故詠
    三公司對瓜子協會並無債權存在。因對於詠三公司與瓜子協會間債權之存否有爭
    議，致被上訴人在私法上之地位有受侵害之危險，而該項危險得以本件確認判決
    排除，被上訴人自有即受確認判決之法律上利益，爰提起本訴，求為確認詠三公
    司對瓜子協會二百四十萬元債權存在之判決（原審判決就四十萬元會員基金部分
    ，確認詠三公司對瓜子協會有二十八萬元之債權存在，而駁回其餘會員基金十二
    萬元及保證金二百萬元部分，詠三公司及瓜子協會就其敗訴部分提起上訴，被上
    訴人就其敗訴部分未聲明不服）。並答辯聲明：上訴駁回。
三、上訴人則以：詠三公司繳納之四十萬元會員基金，係作為瓜子協會向「食品工業
    發展研究所」輔導會員取得堅果類食品G.M.P.標章認證之費用，屬瓜子協會全體
    會員共有，非會員得任意請求返還。瓜子協會於九十年七月十九日第二屆第二次
    會員大會，雖決議保留百分之三十之會員基金作為協會基金，其餘退還會員。惟
    嗣因該基金係長期申請G.M.P.標章之經費，為利會務之推動，乃於台灣台中地方
    法院核發執行命令前另補充決議該百分之七十之會員基金暫不退還，至九十一年
    八月十日再視基金運作情形，決定是否增補或退還會員，故九十年七月十九日會
    員大會後，全體會員皆未將百分之七十部分之基金領回，至於九十一年四月一日
    第二屆第一次臨時大會會議記錄，僅係將此暫不退還之決議明文登載，非謂至九
    十一年四月一日始決議暫不退還。況詠三公司早於九十年十二月十日即台灣台中
    地方法院九十一年一月二十一日核發禁止收取、處分及清償之執行命令前，已將
    所繳交之百分之七十會員基金（二十八萬元）捐贈予瓜子協會，則詠三公司對瓜
    子協會無任何債權存在等語，資為抗辯。並上訴聲明為：(一)原判決不利上訴人部
    分廢棄。(二)右廢棄部分，被上訴人於第一審之訴駁回。
四、經查，被上訴人為保全對詠三公司之貨款債權四百五十萬元，向原審法院聲請假
    扣押，經該院九十年度裁全字第一八九四號裁定，命被上訴人以一百五十萬元供
    擔保後，得對詠三公司之財產於四百五十萬元之範圍內實施假扣押，被上訴人乃
    向執行處聲請扣押詠三公司對於瓜子協會之債權，經執行處囑託台灣台中地方法
    院於九十一年一月二十一日以九十一執全助冬字第一四號核發執行命令，禁止詠
    三公司收取對第三人即瓜子協會之基金四十萬元及保證金二百萬元之債權或為其
    他處分，瓜子協會亦不得對詠三公司清償在案，瓜子協會於同年月二十八日收受
    上開執行命令後，於九十一年二月十五日聲明異議等情，為兩造所不爭執，並有
    原法院九十年度裁全字第一八九四號民事裁定、台灣台中地方法院九十一年執全
    助冬字第一四號執行命令、被上訴人聲明異議狀影本各一件在卷可按（見原審卷
    八—一五頁），堪信為真實。
五、次查，瓜子協會於九十年七月十九日召開第二屆第二次會員大會，討論提案(一)為
    ：「討論本會主辦食品工業發轉研究所輔導本會會員參加堅果類食品GMP本會標
    章認證作業規範條例共八條」。決議(1)經出席會員逐條後，無異議通過。(2)「加
    工廠會員繳交基金分A.B.C.D.E.F.六級，以西瓜子、南瓜子合併後之銷售量為基
    準．．．B級會員銷售量為兩百噸至二百五十萬噸，繳交四十萬元基金，開立二
    百萬元保證票」．．．。(3)「基金經會員繳納後，協會保留全數百分之三十做為
    協會基金，其餘退還給予會員」，而詠三公司已繳交四十萬元之會員基金予瓜子
    協會等情，有瓜子協會第二屆第二次會員大會會議記錄在卷可稽（見原審卷一一
    六─一一八頁），詠三公司及瓜子協會對詠三公司已繳交四十萬元之會員基金暨
    該會議記錄之真正均不爭執，惟辯稱：四十萬元之會員基金屬瓜子協會全體會員
    所有，會員不得任意請求退還，且原本欲退還之百分七十部分，業於執行命令核
    發前，補充決議於九十一年八月十日前暫不退還各會員，九十一年四月一日臨時
    大會之會議記錄僅係將該補充決議明文記載，非至九十一年四月一日始達成暫不
    退還之決議，詠三公司對瓜子協會並無債權存在云云。然查：詠三公司繳交之四
    十萬元會員基金，由瓜子協會保留百分之三十，其餘退還會員之決議，係九十年
    七月十九日瓜子協會第二屆第二次會員大會中所定，有該次會議紀錄在卷可參。
    故於此大會決議後，詠三公司即有向瓜子協會請求返還其所繳交之會員基金百分
    之七十即二十八萬元之債權。而台灣台中地方法院係於九十一年一月二十一日核
    發禁止收取、處分及清償之執行命令，瓜子協會於同年月一月二十八日收受上開
    命令，有台灣台中地方法院之執行命令可稽（見原審卷一○頁），並經調閱台灣
    台中地方法院九十一年執全助字第十四號執行卷宗屬實。故於台灣台中地方法院
    核發執行命令時，詠三公司對瓜子協會有債權存在，至瓜子協會嗣後決議暫不退
    還保留之百分之七十會員基金之部分，係九十一年四月一日第二屆第一次臨時大
    會時始作成決議，有記載「提案(三)謝常務理事提議：依照本會第二屆第二次會員
    大會會議記錄：(3)基金經會員繳納後，協會保留全數百分之三十做為協會基金其
    餘退還給予會員之決議。請求大會決議是否返還或將基金購買股票轉投資。決議
    ：因為本基金為長期申請G.M.P.之經費所必需，決議暫不退還予各會員以利會務
    之推動，於本年八月十日再視本基金運作情形決定是否增捕或退還」之第二屆第
    一次臨時大會會議記錄在卷可參（見原審卷二九頁），並經證人即出席臨時大會
    之瓜子協會名譽理事莊萬得、理事林天福到庭證述明確（見本院卷六八—七○頁
    ），故上訴人辯稱：於台灣台中地方法院核發執行命令前已作成暫不退還百分之
    七十會員基金之決議，九十一年四月一日臨時大會僅係將早已作成之補充決議予
    以明文記載而已云云，即不足採信。是瓜子協會及詠三公司既已收受上開禁止詠
    三公司收取對瓜子協會之基金及保證金之債權或其他處分行為，爪子協會亦不得
    對詠三公司清償之執行命令，則瓜子協會嗣後決議將其對詠三公司之債權清償訂
    定條件（視基金運作情形再做決定）及延後清償（至九十一年八月十日），對被
    上訴人均不生效力。上訴人以其二者間無債權關係存在置辯，自不足採信。又證
    人即瓜子協會之常務監事許富義雖證稱：百分之七十之會員基金是研究發展基金
    結束時才退還，九十一年四月一日開臨時大會時，係討論俟九十一年八月十日會
    員大會時，視基金運作情形再決定是否退還百分之七十之基金云云，與瓜子協會
    第二屆第二次會員大會決議及證人莊萬得、林天福所述不符，不足採信。
六、上訴人又辯稱：詠三公司於九十年十二月十日已將會員基金之百分之七十即二十
    八萬元部分，捐贈與瓜子協會云云，並據提出拋棄聲明書為證（見本院卷一七頁
    ），惟被上訴人否認該拋棄聲明書之真正，上訴人又無法舉證證明其於收受本件
    執行命令前，詠三公司已將上開二十八萬元之基金贈與瓜子協會，況詠三公司如
    於收受執行命令前之九十年十二月十日已將二十八萬元會員基金贈與瓜子協會，
    瓜子協會於收到執行命令聲明異議時及原審審理時，暨詠三公司於原審審理中，
    焉有均不提出之理。再依證人許富義證稱：詠三公司拋棄會員基金百分之七十部
    分，係於九十一年五月十四日始提出討論，但當時詠三公司與被上訴人之債權債
    務關係已進入司法程序，故律師說拋棄聲明書部分須待司法認定等語，則依許富
    義所述，詠三公司為拋棄之意思表示亦係在收受上開執行命令之後，對被上訴人
    亦不生效力。
七、綜上所述，被上訴人訴請確認詠三公司對瓜子協會之債權在二十八萬元範圍內存
    在，為有理由，應予准許。原審就此部分為被上訴人勝訴之判決，於法並無不合
    。上訴意旨指摘原判決此部分不當，求予廢棄改判，為無理由，應予駁回。
八、兩造其餘之攻擊、防禦方法，與判決結果無涉，爰無一一論述之必要，併此敘明
    。
九、據上論結，本件上訴為無理由，依民事訴訟法第四百四十九條第一項、第七十八
    條，判決如主文。
中　　　華　　　民　　　國　　九十一　　年　　 十二　　 月　　 三十一　 日
　　　　　　　　　　　　　　　　　民事第十四庭
　　　　　　　　　　　　　　　　　　　審判長法　官　張　劍　男
　　　　　　　　　　　　　　　　　　　　　　法　官　李　行　一
                                            法　官　蔡　芳　齡
右正本係照原本作成。
不得上訴。
中　　　華　　　民　　　國　　九十一　　年　　十　二　　月　　三十一　　日
　　　　　　　　　　　　　　　　　　　　　　書記官　蔡　錦　輝
